【裁判字號】    98,上訴,1464
【裁判日期】    990112
【裁判案由】    違反毒品危害防制條例
【裁判全文】
臺灣高等法院高雄分院刑事判決        98年度上訴字第1464號
上  訴  人  臺灣屏東地方法院檢察署檢察官
被      告  甲○○
指定辯護人  本院公設辯護人  于欣潔
上列上訴人因被告違反毒品危害防制條例案件，不服臺灣屏東地
方法院97年度訴緝字第22號中華民國98年7 月28日第一審判決（
起訴案號：臺灣屏東地方法院檢察署95年度偵字第4286號），提
起上訴，本院判決如下：
    主  文
原判決關於販賣第一級毒品罪部分撤銷。
甲○○共同販賣第一級毒品海洛因，處有期徒刑壹拾伍年貳月。
扣案第一級毒品海洛因拾伍包（驗後淨重貳點零陸公克，不含包
裝袋）沒收銷燬，扣案海洛因包裝袋拾伍個（空包裝總重貳點玖
柒公克）、電子秤壹個、空夾鏈袋包均沒收，未扣案搭配門號
0000000000號之行動電話壹支（含SIM 卡）沒收，如
全部或一部不能沒收，追徵其價額或以其財產抵償之。未扣案販
賣第一級毒品所得財物新台幣壹仟伍佰元，與王國寶連帶沒收之
，如全部或一部不能沒收時，以其與王國寶之財產連帶抵償之。
其他上訴（指販賣第二級毒品無罪部分）駁回。
    事  實
一、甲○○明知海洛因係毒品危害防制條例第2 條第2 項第1 款
    所定之第一級毒品，未經許可不得持有、販賣，竟與王國寶
    意圖營利，並共同基於販賣第一級毒品海洛因之犯意聯絡，
    由甲○○接獲林順明以公用電話撥打甲○○所持用之000000
    0000號行動電話，告知欲購買新台幣（下同）1500元之第一
    級毒品海洛因後，於民國95年6 月10日中午12時許，囑由王
    國寶在屏東縣佳冬鄉立圖書館前交付第一級毒品海洛因1 小
    包予林順明，並向之收取現金1500元，再轉交予甲○○。嗣
    為警於95年7 月15日上午10時30分許在屏東縣佳冬鄉○○路
    75號第7 間套房，持台灣屏東地方法院所核發之95年度聲搜
    字第637 號搜索票查獲甲○○及王國寶、方繼輝、王美如、
    林ＯＯ等人在場，並扣得甲○○所有第一級毒品海洛因15包
    （淨重2.06公克，空包裝總重2.97公克）、其所有供其販賣
    第一級毒品海洛因所用之電子秤1 台及預備供販賣第一級毒
    品海洛因所用之空夾鍊袋3 包、以及第二級毒品甲基安非他
    命19包（驗前淨重2.77公克，驗後淨重2.765 公克）、注射
    針筒2 支、分裝毒品斜吸管3 支（後3 者尚非供本件販賣第
    一級毒品所用之物）等物，始知悉上情。
二、案經屏東縣警察局枋寮分局報告臺灣屏東地方法院檢察署檢
    察官偵查起訴。
    理  由
壹、程序部分：
一、被告爭執證據部分：
    按被告以外之人於檢察事務官、司法警察官或司法警察調查
    中所為之陳述，與審判中不符時，其先前之陳述具有較可信
    之特別情況，且為證明犯罪事實存否所必要者，得為證據，
    刑事訴訟法第159 條之2 定有明文。是依本條規定，被告以
    外之人於檢察事務官、司法警察（官）調查時所為之陳述，
    屬傳聞證據，依同法第159 條第1 項規定，本無證據能力，
    必具備「可信性」及「必要性」二要件，始例外得適用上開
    第159 條之2 規定，認有證據能力，而得採為證據。此之「
    必要性」要件，必須該陳述之重要待證事實部分，與審判中
    之陳述有所不符，包括審判中改稱忘記、不知道等雖非完全
    相異，但實質內容已有不符者在內，且該審判外之陳述，必
    為證明犯罪之待證事實存在或不存在所不可或缺，二者兼備
    ，始足當之。故此所謂「為證明犯罪事實存否所必要者」，
    既必須達不可或缺之程度，自係指就具體個案案情及相關卷
    證判斷，為發現實質真實目的，認為除該項審判外之陳述外
    ，已無從再就同一供述者取得與其上開審判外陳述相同供述
    內容，倘以其他證據代替，亦無從達到同一目的之情形而言
    （最高法院95年度台上字第4414號判決意旨參照）。另「可
    信性」要件，乃指陳述係在特別可信為真實之情況下所為者
    而言，例如被告以外之人出於自然之發言，或違反自己利益
    之陳述等特別情形均屬之（最高法院95年度台上字第5740號
    判決意旨參照）。辯護人主張：本案證人王國寶、方繼輝、
    林順明之警詢筆錄，係審判外陳述，無證據能力云云。經查
    ：
  (一)證人王國寶之警詢筆錄
    證人王國寶於95年7 月15日之警詢筆錄，固證稱曾向被告購
    買海洛因5 次及曾親眼目睹方繼輝向被告購買安非他命等情
    節（警卷頁1-6 ），嗣於原審審理時，翻異前詞改稱曾向被
    告購買海洛因1 次，且未見方繼輝向被告購買海洛因等語（
    原審卷二頁17-18 ），而有不符；另證人王國寶於95年9 月
    12日之警詢筆錄，證稱曾向被告購買海洛因2 次，並聽聞方
    繼輝曾向被告購買海洛因等情節（同上警卷），亦與原審上
    開證述不符，惟觀諸證人王國寶於上開95年7 月15日警詢陳
    述中，尚包括自身施用毒品各節，並非專為證明被告犯罪所
    為，其在警詢中顯出於即時性、自然性之發言，屬不具計畫
    性或動機性之客觀陳述，且證人王國寶於95年7 月15日之警
    詢中自承施用毒品之犯行，復於95年9 月12日之警詢中坦認
    曾為被告交付海洛因予買主林永鴻（未據起訴）、林順明等
    節，顯亦係違反自己利益之陳述，均應具有特別可信之真實
    情況，就其於審判中及審判外為陳述時之外部附隨環境或條
    件為整體之考量，該警詢陳述應具有可信之特別情況，且此
    等警詢陳述，就本件相關卷證判斷，認為除該審判外陳述外
    ，已無從以其他證據代替，而為證明犯罪事實存否所必要，
    依刑事訴訟法第159 條之2 規定，應有證據能力。
  (二)證人林順明之警詢筆錄
    證人林順明於警詢時證稱曾向被告購買2 次海洛因（見偵卷
    一頁169-171 ），嗣於原審則翻異前詞，改稱因與被告結怨
    ，其警詢所述並不實在云云（見原審卷一頁101-102 ），而
    有不符，惟證人林順明並未於本案警方查獲時在場，係因警
    方擴大偵查後，於95年9 月18日另涉竊盜案件移送時，為警
    製作本案之詢問筆錄，並帶同警方前往伊所撥打之公用電話
    前拍照，已為上開筆錄載明，並有屏東縣警察局枋寮分局95
    年9 月26日枋警偵字第0950014854號函附卷（偵一卷頁168
    ）及相片2 紙在卷可查（偵一卷頁176 ），則證人林順明就
    本案並未經警方查獲任何犯行，並無任何必需供述之壓力，
    復為取信不辭勞費帶同警方前往伊所撥打之公用電話處照相
    ，應可認為具有可信之特別情況。且證人林順明因於原審翻
    異前詞，上開警詢筆錄已無從代替，亦為證明犯罪事實存否
    所必要，依刑事訴訟法第159 條之2 規定，應有證據能力。
  (三)證人方繼輝之警詢筆錄
    證人方繼輝之警詢筆錄，固證稱曾向被告購買安非他命4 、
    5 次（警卷頁1-8 ），嗣於原審審理時，翻異前詞改稱曾向
    被告購買安非他命2 次（原審卷一頁99），而有不符，惟證
    人方繼輝上開警詢陳述，尚包括自身施用毒品各節，並非專
    為證明被告犯罪所為，其在警詢中顯出於即時性、自然性之
    發言，屬不具計畫性或動機性之客觀陳述，且其亦自承施用
    毒品之犯行，顯係違反自己利益之陳述，應具有可信之特別
    情況，而為證明犯罪事實存否所必要，依刑事訴訟法第159
    條之2 規定，應有證據能力。
二、再按被告以外之人於偵查中向檢察官所為陳述，除顯有不可
    信之情況者外，得為證據，刑事訴訟法第159 條之1 第2 項
    定有明文。偵查中對被告以外之人所為之偵查筆錄，或被告
    以外之人向檢察官所提之書面陳述，性質上均屬傳聞證據。
    惟現階段刑事訴訟法規定檢察官代表國家偵查犯罪、實施公
    訴，依法其有訊問被告、證人及鑑定人之權，證人、鑑定人
    且須具結，而實務運作時，檢察官偵查中向被告以外之人所
    取得之陳述，原則上均能遵守法律規定，不致違法取供，其
    可信度極高。職是，被告以外之人前於偵查中已具結而為證
    述，除反對該項供述得具有證據能力之一方，已釋明「顯有
    不可信之情況」之理由外，不宜即遽指該證人於偵查中之陳
    述不具證據能力。然證人依法應具結而未具結者，其證言不
    得作為證據，同法第158 條之3 亦有明文。而證人王國寶、
    林順明、方繼輝已於原審到庭經當事人進行交互詰問，被告
    之對質、詰問權亦受充分保障，是以渠3 人於偵查中經具結
    之證詞，依上開規定，應有證據能力。
三、末按被告以外之人於審判外之陳述，雖不符刑事訴訟法第15
    9 條之1 至第159 條之4 之規定，而經當事人於審判程序同
    意作為證據，法院審酌該言詞陳述或書面陳述作成時之情況
    ，認為適當者，亦得為證據。當事人、代理人或辯護人於法
    院調查時知有第159 條第1 項不得為證據之情形，而未於言
    詞辯論終結前聲明異議者，視為有前項之同意，同法第159
    條之5 第1 、2 項定有明文。立法意旨在於傳聞證據未經當
    事人之反對詰問予以核實，原則上先予排除，惟若當事人已
    放棄反對詰問權，於審判程序中表明同意該等傳聞證據可作
    為證據，基於尊重當事人對傳聞證據之處分權，及證據資料
    愈豐富，愈有助於真實發見之理念，且強化言詞辯論主義，
    使訴訟程序得以順暢進行，上開傳聞證據亦均具有證據能力
    。查本案據以認定被告犯罪事實存否之其他被告以外之人之
    其餘言詞或書面陳述，被告、辯護人及檢察官於本院審理時
    ，均同意作為證據，且於本院言詞辯論終結前，均未聲明異
    議，而本院審酌該言詞陳述及書面陳述作成之情況，未見有
    何不適當之情形，故依前開規定，均得為證據。
貳、實體部分：
甲、有罪部分：
一、訊據被告甲○○固坦認有於95年7 月15日上午，與王國寶、
    方繼輝、王美如、少年林ＯＯ在屏東縣佳冬鄉○○村○○路
    75號第7 號套房處所內共處為警實施搜索之事實，惟矢口否
    認有何販賣第一級毒品海洛因之犯行，辯稱：該處所並非其
    所租用，且查獲之第一級毒品海洛因及第二級毒品甲基安非
    他命毒品並非其所有，亦無販賣海洛因予林順明云云。經查
    ：
  (一)屏東縣佳冬鄉○○村○○路75號第7 號套房確為被告委由林
    永鴻承租之事實，業經證人楊美蓮即屋主於警詢時證稱：「
    第７號房間是由林永鴻所承租。於95年05月26日開始承租的
    ，承租期間至96年05月31日止，共1 年」、「有開立租賃契
    約書，可提供給警方」、「林永鴻本人沒有居住，我沒有聽
    他說要借給何人居住」、「我去整理房間時，裡面都住一位
    姓名不詳之男子，平時都是由該男子居住。我不認識，但我
    看到本人或相片可以認得出來（經指認即甲○○沒錯）」、
    「每月租金為新台幣4000元，以每月交款方式付款，第一次
    是由林永鴻付款的，第二次是由甲○○付款，第三個月後甲
    ○○就被警方查獲」等語（見偵一卷頁94、95）。核與證人
    林永鴻於原審審理時具結證稱：「（佳冬鄉○○路75號的房
    子是否由你承租？）是的，但是由被告在居住」、「（為何
    使用你的名義租賃？）因為被告說他不方便，才請我出面承
    租」等語相符（見原審卷2 第11至12頁）。參以林永鴻早於
    95年6 月6 日警詢時，即已指證被告委由伊承租上開房屋以
    供施用毒品（見警聲搜卷頁4-5 ），嗣於95年7 月15日警方
    無預警實施搜索時，被告確實在場，另外再參照證人郭惠萍
    即被告前女友於警詢時證稱：上開套房係被告與其女友萬瓊
    珍共同居住（偵一卷頁173 ），於偵訊時證稱：伊去過該套
    房2-3 次，有幫被告拿衣物過去等情，益證被告係長期居住
    生活於該處，並非偶然停留，此外並有房屋租賃契約書影本
    在卷可按（偵一卷頁120 ），足認林永鴻上開證詞堪以採信
    。至證人楊美蓮於原審雖另證稱伊對被告並沒有印象，惟其
    對事情很容易忘記等語在卷（見原審訴緝卷頁100 ），顯見
    證人楊美蓮於原審時因時隔已久，受限於記憶，無從為具體
    之證述，尚難憑為對被告有利之認定，併此敘明。
  (二)再警方於前開時地實施搜索時，扣得第一級毒品海洛因15包
    、第二級毒品甲基安非他命19包、注射針筒2 支、分裝毒品
    斜吸管3 支及電子秤1 台、空夾鍊袋3 包等物，有搜索票、
    搜索扣押筆錄、扣押物品目錄表及扣押物品收據等在卷（警
    卷頁3 、3-1 至3-4 ）及上開物品扣案可證。而該扣案白色
    粉末及晶體，經送檢驗，亦分為第一級毒品海洛因及第二級
    毒品甲基安非他命無誤，亦有法務部調查局95年8 月3 日調
    科壹字第240004 259號鑑定通知書（偵一卷頁68）、高雄醫
    學大學附設中和紀念醫院96年7 月5 日編號0000-000檢驗報
    告在卷可查（原審卷頁40）。被告雖否認該扣案物品為其所
    有，惟證人即在場人王國寶於警詢時已證稱：「扣案物均甲
    ○○所有」（見警卷頁1-5 ），且證人即在場人王國寶、方
    繼輝於偵訊時、王美如、林ＯＯ於警詢時均否認扣案物為渠
    等所有之物（見偵一卷頁8-9 、11-12 、98、103 ），再參
    以證人王國寶、方繼輝、王美如、林ＯＯ於偵查中均證稱被
    告在該處曾提供安非他命毒品予渠等施用等語（見偵一卷頁
    40-41 、230 、42-44 ，此部分轉讓第二級毒品犯行，業經
    原審判處罪刑確定），復衡之被告於該處長期居住，已如上
    述，足認被告對於上開扣案物品有支配力，應為被告所有之
    物，被告此部分辯稱，亦不足採。
  (三)又被告確於95年6 月10日中午12時許，囑由王國寶在屏東縣
    佳冬鄉立圖書館前交付第一級毒品海洛因1 小包予林順明，
    並向之收取現金1500元之事實，亦據證人林順明於警詢證稱
    ：「我跟甲○○購買過二次毒品，第一次是95年6 月10日中
    午12時許在屏東縣佳冬鄉立圖書館前樹下，向他購買海洛因
    一小包1500元，我以公共電話撥打甲○○的行動電話000000
    0000聯絡，告知我要購買1500元的海洛因，隔3 分鐘後甲○
    ○就將毒品與我一手交錢一手交易毒品」（見偵卷一頁169
    ）、於偵訊中證稱：「我是有向甲○○買過二次海洛因，詳
    細時間我忘記了，但是他叫別人拿來給我，我不知道那人的
    名字，我是事先跟甲○○電話聯絡，但二次都是女孩子接的
    電話」等語在卷（見偵卷一頁232 ），此核與證人王國寶於
    警詢中證稱：「林順明是在95年6 月10日中午12點左右我剛
    好要去甲○○承租處看見林順明在佳冬鄉立圖書館前樹陰下
    ，我進去問甲○○為何林順明在圖書館前樹陰下，甲○○就
    告知我，是林順明有打電話要向我購買1500元海洛因。」（
    偵一卷頁136 ）、於偵查中證稱：「我曾幫甲○○拿海洛因
    給林順明，有一次，賣1500元，我拿1500現金給甲○○，」
    （偵一卷頁231 ）、於原審證稱：「（你有幫被告拿毒品給
    林順明嗎？還是拿給林永鴻？）我是拿給林順明，只有拿過
    1 次，時間我忘記，（數量？）1500元的海洛因。」（見原
    審卷二頁18）等語大致相符。再者，0000000000號行動電話
    固為證人林順明所申請使用，有其用戶基本資料在卷可憑（
    偵二卷頁133 ），惟林順明已先後證稱該門號係交付被告使
    用（偵一卷頁232 、原審訴緝卷一頁101 ），此亦核與證人
    郭惠萍警詢證述情節相同（偵一卷頁173-174 ），均堪認證
    人林順明上開證述情節屬實。
  (四)再證人王國寶上開自承為被告販賣毒品之證述，將令自身陷
    於販賣毒品之罪責，係顯然不利於己之證述，且迭於警詢、
    偵查及原審證述如一，若無其事，何致如此，益徵其上開證
    詞堪以採信。而證人林順明於95年間確曾有多次施用第一級
    毒品海洛因為警查獲之犯罪紀錄，亦有台灣屏東地方法院95
    年度訴字第607 號判決在卷可憑，足見其確有施用第一級毒
    品海洛因之需求，亦可佐證其證詞屬實。雖證人林順明上開
    警、偵訊證述，就其購買毒品時是否被告本人或另有他人接
    聽電話及交付毒品之細節，稍有出入，惟因其指述仍屬具體
    明確，基本事實並無二致，又核與證人王國寶之證詞相符，
    諒係因時間經過記憶有限所致，尚不足以推翻其證詞之可信
    度。又上開證人林順明警、偵訊係證稱曾向被告購買海洛因
    2 次，惟因王國寶於偵訊及原審均僅明確證述曾為被告販出
    海洛因予林順明1 次，則另一次之犯行係因尚無佐證，難以
    認定（如後述不另為無罪諭知部分），亦不能執此指為林順
    明上開證述不可採信之理由，附此說明。
  (五)證人林順明雖於原審改稱：「當時在警、偵訊所述不實在，
    因為我跟甲○○有結怨，所以當時才想反正我就被抓到了，
    所以才這樣說」云云（原審訴緝卷頁102 ），惟證人林順明
    並未於本案警方查獲時在場，係因警方擴大偵查後，於95年
    9 月18日另涉竊盜案件移送時，為警製作本案之詢問筆錄，
    並帶同警方前往伊所撥打之公用電話前拍照，已如上述，則
    證人林順明於本案並非現行犯，或因本案遭逮捕，有何不得
    不指證被告之理由，況林順明並未陳述與被告有何怨隙，即
    被告亦始終未曾供稱與林順明有何怨隙，再衡諸證人基於事
    後避免得罪被告或人情施壓等考量，有嗣後翻異前供而改為
    有利於被告之證述，甚至諉稱其先前所證如何不實，藉以避
    免遭被告仇視，或息事寧人等情，尚非少見。是法院不宜僅
    因證人前後不一致，即謂有瑕疵而全然摒棄不採，為求發現
    真實，仍有必要依上述社會常情，綜合其他事證以資判斷，
    自可認證人林順明於原審所為之證詞，無非係因被告於詰問
    時在場，不願當面指證所為之迴護之詞，不足採憑。
  (六)又販賣毒品乃違法行為，交易雙方類皆以隱匿秘密之方式而
    為，且毒品無公定價格，每次購買價量，隨時可能依雙方關
    係深淺、資力、需求量及對行情之認知、來源是否充裕、查
    緝是否嚴緊，購買者被查獲時供述來源對象之可能性風險等
    因素之評估，因而異其標準，機動調整，非可一概而論。販
    賣毒品之利潤所得，除經坦承犯行或價量俱屬明確者外，本
    難查得實情，是以除非別有積極事證，足認係以同一價量委
    託代買、轉售或無償贈與，確未牟利以外，尚難執此遽認非
    法販賣毒品之證據尚有不足（最高法院97年度台上字第1012
    號、3557號判決）。被告苟無任何利潤可圖，應無甘冒被查
    緝而觸重刑之危險，其如此積極而「隨叫即送」，謂其毫無
    任何利益，顯與常情不合。故被告自係基於營利意圖而販賣
    海洛因，且其販入之價格必較售出之價格低廉而從中賺取差
    價牟利，應屬合理之認定。而扣案第一級毒品海洛因15包、
    電子秤及空夾鏈袋3 包等物，均為被告所有，已如前述，倘
    被告持有上開扣案物之目的僅預供自己施用毒品所用，其已
    為警方當場查獲，卻始終否認為其所有，顯見被告係企圖脫
    免自身遭販毒追訴，以致於始終矢口否認為扣案物所有人，
    從而，被告上開販賣海洛因之有償交易，具有販賣營利之意
    圖，已屬灼然。
  (七)綜上所述，被告確實有於上開時地販賣第一級毒品海洛因予
    林順明1 次之犯行，被告上開辯解，尚為事後卸責之詞，並
    無可採。本案事證明確，應依法論科。
二、法律變更：
  (一)按被告行為後，94年1 月7 日修正，同年2 月2 日公布之刑
    法，已於95年7 月1 日施行。而修正後刑法第2 條第1 項規
    定：「行為後法律有變更者，適用行為時之法律。但行為後
    之法律有利於行為人者，適用最有利於行為人之法律。」係
    規範行為後法律變更所生新舊法律比較適用之準據法，於新
    法施行後，應適用修正後刑法第2 條第1 項之規定，為「從
    舊從輕」之比較。而刑法第28條共犯之規定，於修正前規定
    為：「二人以上共同實施犯罪之行為者，皆為正犯」，修正
    後則規定為：「二人以上共同實行犯罪之行為者，皆為正犯
    」，本條之修正理由係為排除陰謀共同正犯、預備共同正犯
    於本條所規定之正犯之外，故修正後之規定限縮共同正犯成
    立之範圍，自應以修正後之刑法第28條對被告較為有利。至
    新法第57條、第59條之規定，為法院就刑之裁量及酌減審認
    標準見解之明文化，非屬法律之變更（最高法院95年度第8
    次刑事庭會議參照）。
  (二)按被告行為後，毒品危害防制條例於98年5 月20日修正公布
    ，其中第4 條第1 項規定，已有修正。惟因本次公布之修正
    條文，未另訂施行日期，致其施行之日期究應依原毒品危害
    條例條例第36條所規定：「本條例自公布後六個月施行。」
    或依中央法規標準法第20條第2 項準用第13條規定「自公布
    或發布之日起算至第3 日起發生效力」，容有爭議，惟本院
    參照毒品危害條例條例於92年7 月9 日修正公布之第36條之
    立法理由謂：「(一)依修正草案第2 條第3 項規定，法務部需
    會同衛生署成立審議委員會每3 個月定期檢討調整毒品之分
    級及品項，而本次新增第四級毒品，有需要在新法施行前先
    經該審議會檢討後再調整公布，爰預留6 個月緩衝期，以利
    處理。(二)依本條例新修正之規定，有必要再訂定相關子法及
    修正相關法規，以配合本條例之施行，故亦有需要預留適當
    緩衝期，以利訂頒相關子法及相關法規之配合修正。」等語
    ，故本院認該條之規定，顯係因應該次修正之需，始預留適
    當之緩衝期，自非得作為本次修正條文特定有施行日期之依
    據，是本次修正即應參照中央法規標準法第13條對於法規生
    效施行日之基本規範，自公布日起至第3 日即98年5 月22日
    發生效力（另可參照司法院98年6 月29日院台廳刑一字第09
    80014643號函釋理由）。綜上，本案被告行為後，毒品危害
    防制條例第4 條第1 項規定，已有修正，應依刑法第2 條第
    1 項規定，依「從舊從輕」原則而為比較適用。而被告行為
    時之毒品危害防制條例第4 條第1 項規定：「製造、運輸、
    販賣第一級毒品者，處死刑、無期徒刑，得併科新臺幣1 千
    萬元以下罰金。」（以下稱修正前規定），修正後則規定：
    「製造、運輸、販賣第一級毒品者，處死刑、無期徒刑，得
    併科新臺幣2 千萬元以下罰金」（以下稱修正後規定）。核
    修正後之規定，得併科之罰金顯已提高，應以被告行為時之
    規定對被告較為有利。又本件被告並未供出毒品來源因而破
    獲，亦未於偵查及審判中均自白犯罪，自無修正前、後毒品
    危害防制條例第17條規定之適用，是依上開比較結果，係以
    被告行為時之毒品危害防制條例第4 條第1 項規定對被告較
    為有利，自應適用被告行為時之毒品危害防制條例第4 條第
    1 項之規定處斷。
三、查海洛因屬第一級毒品，毒品危害防制條例第2 條第1 項第
    1 款定有明文。核被告甲○○所為，係犯毒品危害防制條例
    第4 條第1 項之販賣第一級毒品罪。按聯絡毒品買賣、交付
    毒品、收取毒品買賣價金等行為，均屬販賣毒品罪構成要件
    事實之部分行為，苟有參與其事，即係分擔實行犯罪行為，
    自應負共同販賣毒品罪責（最高法院97年度台上字第1439、
    3843號判決參照）。是以被告與王國寶間，有犯意聯絡，行
    為分擔，為共同正犯。其販賣海洛因前持有之低度行為，應
    已為其販賣海洛因之高度行為所吸收，不另論罪。
四、按被告行為時販賣第一級毒品罪之法定刑為「死刑或無期徒
    刑；處無期徒刑者，得併科新台幣1 千萬元以下罰金」，然
    同為販賣第一級毒品之人，其原因動機不一，犯罪情節未必
    盡同，或有大盤毒梟者，亦有中小盤之分，其販賣行為所造
    成危害社會之程度自屬有異，法律科處此類犯罪，所設之法
    定最低本刑卻同為「無期徒刑，得併科新台幣1 千萬元以下
    罰金」，不可謂不重。於此情形，倘依其情狀處以有期徒刑
    ，即足以懲儆，並可達防衛社會之目的者，自非不可依客觀
    之犯行與主觀之惡性二者加以考量其情狀，是否有可憫恕之
    處，適用刑法第59條之規定酌量減輕其刑，期使個案裁判之
    量刑，能斟酌至當，符合罪刑相當原則及比例、平等原則（
    最高法院96年度台上字第6103號、97年度台上字第4319號判
    決）。本件被告共同販賣海洛因僅得款1500元，其販售對象
    僅林順明1 人，賣出海洛因之數量不多，規模並非極大；其
    販毒規模及犯罪情節應非大盤毒梟可比，尤以販賣第一級毒
    品數公斤以上，亦少有處以極刑者。是倘處以法定最低度刑
    無期徒刑，依社會一般觀念及法律情感仍嫌過重，堪認其等
    犯罪之情狀尚堪憫恕，乃依刑法第59條規定酌減其刑。
五、原審未予詳查，就被告被訴販賣第一級毒品罪，為無罪判決
    之諭知，容有可議。檢察官以原審關於此部分未為有罪之諭
    知為不當，提起上訴，為有理由；應由本院就被告此部分犯
    行撤銷改判。審酌被告於87年間曾有毒品犯罪前科，入監服
    刑後，嗣於93年7 月30日縮短刑期假釋出監，於假釋期間，
    又因施用毒品案件，經送觀察、勒戒及強制戒治，而前開假
    釋並遭撤銷，遂於97年9 月26日再度入監執行殘刑（未構成
    累犯），有臺灣高等法院被告前案紀錄表在卷可憑，素行欠
    佳，竟為謀不法利益而販賣毒品予他人施用，助長毒品氾濫
    ，殘害國民健康，對社會之傷害至且鉅，且犯案迄今未曾表
    現悔意等一切情狀，量處如主文第2 項所示之刑。
六、又自被告住處扣得之第一級毒品海洛因15包（驗後淨重2.06
    公克，不含包裝袋），為本案查獲之毒品，不問屬於犯人與
    否，應依毒品危害防制條例第18條第1 項前段規定沒收銷燬
    ，至上揭毒品之包裝袋，既得以空包裝稱重，即非不能析離
    ，即為供被告販賣第一級毒品犯罪所用之物，應另依毒品危
    害防制條例第19條第1 項宣告沒收。扣案之電子秤1 個，為
    被告所有，已如上述，係用以秤量毒品重量，應依毒品危害
    防制條例第19條第1 項規定宣告沒收。扣案之空夾鏈袋3 包
    ，亦為被告所有，亦如上述，迄於查獲時均未使用，係預備
    供分裝毒品販賣所用之物，應依刑法第38條第1 項第2 款規
    定宣告沒收。再未扣案0000000000號行動電話1 支，係林順
    明申請門號後交付予被告使用，已如上述，則該門號SIM 卡
    及所搭配使用之行動電話均應為被告所有供其販賣毒品所用
    之物（SIM 卡依慣例電信公司向不收回，為申請人所有之物
    ），應依毒品危害防制條例第19條第1 項規定宣告沒收，如
    全部或一部不能沒收，追徵其價額或以其財產抵償之（最高
    法院98年度台上字4696、7289號判決意旨參照）。另扣案之
    第二級毒品安非他命19包、注射針筒2 支、分裝毒品斜吸管
    3 支，依卷內證據無法證明與本案販賣第一級毒品海洛因有
    關，不併於本案宣告沒收或沒收銷毀。再按共同正犯之犯罪
    所得為現款時，因係合併計算，且於全部或一部不能沒收時
    ，以其財產抵償之，為避免執行時發生重複沒收、抵償之情
    形，故各共同正犯之間係採連帶沒收主義，於裁判時應諭知
    連帶沒收，不得就全體共同正犯之總所得，對各該共同正犯
    分別重複諭知沒收（最高法院95年度台上字第6501號判決意
    旨參照）。未扣案之販賣第一級毒品海洛因所得1500元，應
    依同條例第19條第1 項規定宣告沒收，如全部或一部不能沒
    收，應以其財產抵償之，且該1,500 元係共同正犯之犯罪所
    得，因係合併計算，為避免執行時發生重複沒收、抵償之情
    形，故依連帶理論，諭知連帶沒收，如全部或一部不能沒收
    ，以其等財產連帶抵償之，不就全體共同正犯之總所得對各
    該共同正犯分別重複諭知沒收（最高法院95年度台上字第17
    81號判決意旨參照）。
七、公訴意旨另以：被告甲○○基於販賣第一級毒品海洛因之概
    括犯意，於95年5 月間，在屏東縣枋寮鄉○○村○○路1 巷
    36號住處，以每包海洛因新臺幣500 元之價格，連續販賣海
    洛因2 次予王國寶施用及於95年6 月間某日，在屏東縣枋寮
    鄉○○路208 號前，以每包海洛因500 元之價格，販賣海洛
    因1 包予王國寶，另於95年7 月11日，在屏東縣佳冬鄉○○
    村○○路75號第7 號房，以每包海洛因500 元之代價，販賣
    海洛因1 包予王國寶施用。另於95年6 月13日18時許，在屏
    東縣枋寮鄉德興宮前，以每包海洛因1000元之價格，販賣海
    洛因1 包予林順明施用，因認被告涉有連續販賣第一級毒品
    海洛因之罪嫌。惟查：
  (一)按新修正刑事訴訟法第154 條證據裁判主義之規定，乃揭櫫
    國際公認之刑事訴訟無罪推定原則，為修正刑事訴訟法保障
    被告人權之重要指標，法院自應嚴守此一原則，在檢察官所
    舉證據及法院依法定職權調查所得之證據，足以證明被告有
    罪之前，自應推定其無罪。若所得證據其為訴訟上之證明，
    尚未達於通常一般人均不致有所懷疑，而得確信其為真實之
    程度者，自不能為有罪之認定，此為上開無罪推定原則之當
    然闡釋，自不能因犯罪之調查難易不同而有異，其理甚明。
    又施用毒品者所稱其向某人買受毒品之指證，不得作為有罪
    判決之唯一證據，仍須調查其他必要之證據，以察其是否與
    事實相符，為本院歷年來之見解，良以毒品買受者之指證，
    其憑信性於通常一般人已有所懷疑，尚難確信其為真實。況
    依毒品危害防制條例第17條之規定，其供出毒品來源而破獲
    者，復得減輕其刑，則其指證之真實性猶有疑慮，是施用毒
    品者之指證，其真實性有待其他必要證據加以補強。茲所謂
    必要之補強證據，固不以證明販賣毒品犯罪構成要件之全部
    事實為必要，但以與施用者之指證具有相當之關聯性為前提
    ，其經與施用者之指證綜合判斷，已達於通常一般人均不致
    有所懷疑，而得確信施用者之指證為真實者，始得為有罪之
    認定，此為無罪推定原則之必然推演（最高法院93年度台上
    字第6750號判決意旨參照）。
  (二)公訴人被告涉犯上開販賣第一級毒品罪嫌，無非以證人王國
    寶、林順明等人之證詞為論罪主要依據，經查：
  1.證人王國寶於偵查中具結證稱：「我有跟甲○○買過海洛因
    毒」、「我在95年5 月時在他家跟他買2 次，在郭惠萍家前
    面向他買過1 次海洛因，這3 次都是1 包500 元，我在甲○
    ○他家向他買的那2 次沒有給他錢，我在7 月11日也有向他
    買1 次，但是我是欠帳的，他只問我欠他錢何時還，以上4
    次我上欠他1,500 元，只有在郭惠萍家那次有給他錢」等語
    （見95年度偵字第4286號卷1 第230 頁）；嗣於原審審理時
    具結證稱：「（跟被告買過幾次海洛因？）買過一次500 元
    海洛因」、「（何時的事情？）約95年6 月中旬左右」、「
    （有無買過甲基安非他命？）沒有」、「（你於95年9 月12
    日警訊的時候有說向被告買過2 次毒品，為何今天說1 次？
    ）在警訊第1 次做筆錄完畢之後，有再做筆錄，我當時是一
    時緊張才說2 次，實際上我只有買過1 次毒品，那1 次是我
    拿水果給被告以換取海洛因，只有這1 次而已，意思就是我
    買500 元的水果給被告以購買500 元的海洛因，我在警局因
    為緊張才說2 次」等語（見原審訴緝字卷二頁16至17）。然
    證人王國寶就購買第一級毒品次數、購買時間及究竟有無付
    款、係以現金購買或以同等價值之水果抵付前後證述不一，
    且亦不明確，已非無瑕疵可指。雖證人方繼輝於警詢時曾證
    稱：「我知道王國寶也曾向甲○○購買毒品過，我有親眼看
    過王國寶向甲○○購買毒品，95年7 月13日在屏東縣佳冬鄉
    ○村○○○路75號第7 套房內親眼目睹王國寶向甲○○購買
    海洛因，買1 小包500 元，就像今警方查獲海洛因1 小包，
    同數量。」（警卷頁1-8 ），惟方繼輝所指被告販賣海洛因
    予王國寶之時地，與王國寶上開證述不符，則證人王國寶上
    開證詞，別無其他明確之補強證據，自難僅憑此有瑕疵可指
    之單一指訴，遽入被告販賣海洛因之重責。
  2.證人林順明於警詢、偵查中固先後證稱：第1 次曾於95年6
    月10日中午12時在屏東縣佳冬鄉立圖書館前樹下，向被告購
    買海洛因1 小包1500元；第2 次是於95年6 月13日下午18時
    在屏東縣枋寮鄉德興宮前向被告購買海洛因1 小包1000元，
    另於95年向被告購買2 次第一級毒品海洛因等語（見偵一卷
    頁169 、232 ），惟除第1 次犯行業經證人王國寶證實，並
    經本院論罪科刑，如上所述外，遍查卷內亦別無其他明確之
    補強證據，足認被告尚有林順明所指之第二次販賣海洛因之
    犯行，則依上開說明，亦難僅憑此單一之指訴認定被告確有
    此部分販賣海洛因之犯行。
  3.再檢察官固以有證人王美如之0000000000、林順明之000000
    0000213 、甲○○之0000000000、林永鴻之0000000000號手
    機之通聯紀錄為證，然觀諸檢察官提出之通聯紀錄（95年度
    偵字第4286號卷2 ），時間自95年7 月1 日起至95年7 月15
    日止，檢察官既未舉出何項足資證明被告確有販賣第一級毒
    品予何人相關之通聯時間、通聯門號及通聯內容為何？及是
    否經合法通訊監察？本院亦查無上開通聯紀錄有何得證明被
    告確有販賣毒品犯行之部分。此外，檢察官復未提供其他積
    極證據足資證明被告確有此部分販賣第一級毒品之犯行，即
    屬不能證明被告犯罪，依刑事訴訟法第301 條第1 項之規定
    ，原應為被告無罪之諭知，惟因檢察官認此部分與前開論罪
    部分有連續犯之裁判上一罪關係，爰不另為無罪之諭知。
乙、無罪部分：
一、公訴意旨略以，被告基於販賣第二級毒品安非他命之概括犯
    意，於95年5 月中旬某日，在其前女友郭惠萍於屏東縣枋寮
    鄉○○路208 號住處前，以每包安非他命500 元之價格，販
    賣安非他命1 包予方繼輝施用，及於95年6 月中旬某日，在
    屏東縣佳冬鄉○○村○○路75號第7 號房租處（甲○○委託
    林永鴻代租），以每包安非他命500 元之價格，販賣安非他
    命1 包予方繼輝施用，因認被告涉犯販賣第二級毒品甲基安
    非他命罪嫌。
二、公訴人以被告涉犯上開販賣第二級毒品罪，無非以證人方繼
    輝之證述為論罪之主要依據。惟查：證人方繼輝固於偵查中
    具結證稱：「我跟甲○○買過3 次安非他命，包括查獲當日
    ，我當日是要跟他買，但我還沒有開口跟他買，他就叫我先
    吸食，其他兩次，1 次是05月中旬在枋寮鄉○○路208 號他
    女朋友的住處，是買500 元，另1 次在06月中旬，在這次查
    獲地點，也是買500 元的安非他命，查獲當日也是要跟他買
    500 元的安非他命，但我還沒有開口跟他買」等語（見偵卷
    一頁1 ）；嗣於原審審理時具結證稱：「（你有無向被告買
    過海洛因？）沒有，我當時沒有施用海洛因」、「（有無買
    過甲基安非他命？）有買過，買過大約1 、2 次甲基安非他
    命，約95年5 、6 月的時候在枋寮的蕃仔崙（台語）跟被告
    買過500 元的毒品甲基安非他命，之後就沒有買過」、「（
    你在95年7 月27日的偵查筆錄有陳述你跟甲○○買過3 次安
    非他命，包括查獲當日，你當日是是要跟他買，但你還沒有
    開口跟他買，他就叫你先吸食，其他兩次，一次是在5 月中
    旬在枋寮鄉○○路208 號他女朋友住處，是買500 元，另一
    次是6 月中旬，在這次查獲地點，也是買500 元的甲基安非
    他命，是否如此？）是5 月中旬及6 月中旬這兩次是這樣沒
    有錯」、「（查獲當天是否要向被告買甲基安非他命？）是
    的，沒有買到警察就來了」等語（見原審訴緝卷一頁99至10
    0 ）。然證人方繼輝雖證稱其確有向被告購買第二級毒品甲
    基安非他命，惟證人就之聯絡方法、販賣之時間、次數及數
    量為何，前後岐異，尚屬不明，亦非無瑕疵可指。而證人王
    國寶於第一次警詢先證稱：我知道方繼輝也曾向甲○○購買
    毒品過，我有親眼看過方繼輝向甲○○購買毒品，95年5 月
    中旬在屏東縣枋寮鄉○村○○○路208 號親眼目睹方繼輝向
    甲○○購買安非他命，買一小包500 元，就像今警方查獲安
    非他命1 小包」（警卷頁1-6 ），惟於偵訊時則證稱：「我
    沒有看到方繼輝向甲○○買過毒品」（見偵一頁9 ），繼於
    第二次警詢則證稱：「方繼輝有甲○○購買安非他命，是方
    繼輝親自向我說的」（見偵一卷頁136 ），則王國寶究竟是
    否得知方繼輝向被告購買安非他命？或如何得知？係親眼目
    睹或聽聞得來，前後證述矛盾，尚難輕採。至證人方繼輝經
    警採尿送驗後，雖有施用第二級毒品之犯行，惟該部分屬被
    告於95年7 月15日上午無償轉讓予渠等施用之事實，並經原
    審論以轉讓禁藥罪責，尚難佐為被告上開販賣第二級毒品安
    非他命予方繼輝之證據。而檢察官所提出之方繼輝使用之00
    00000000行動電話通聯紀錄，其時間亦係95年7 月1 日至同
    月15日，而與上開被告被訴販賣第二級毒品犯行之時間無涉
    ，是以方繼輝上開證述，因無任何其他明確證據可為補強，
    依上開說明，亦難逕認被告此部分販賣第二級毒品之犯行。
三、此外，檢察官復未提供其他積極證據足資證明被告確有此部
    分販賣第二級毒品之犯行，不能證明被告犯罪，依刑事訴訟
    法第301條第1規定，依法即應為被告無罪之諭知，
四、原審因認被告販賣第二級毒品犯罪均屬不能證明，而為無罪
    之諭知，核無違誤，檢察官仍指陳詞，指摘原審此部分判決
    不當，提起上訴，為無理由，應予駁回。
丙、被告甲○○另被訴轉讓禁藥罪部分，業經原審判決確定，自
    不另論列，附此敘明。
丁、據上論結，應依刑事訴訟法第368 條、第369 條第1 項前段
    、第364 條、第299 條第1 項前段，毒品危害防制條例第4
    條第1 項（修正前）、第18條第1 項前段、第19條第1 項，
    刑法第2 條第1 項前段、但書、第11條、（現行）刑法第28
    條、第59條、第38條第1 項第2 款，判決如主文。
本案經檢察官王登榮到庭執行職務。
中    華    民    國    99    年    1     月     12   日
                  刑事第七庭    審判長法  官  莊飛宗
                                      法  官  陳明富
                                      法  官  蔡廣昇
以上正本證明與原本無異。
如不服本判決應於收受本判決後10日內向本院提出上訴書狀，其
未敘述上訴理由者，並得於提起上訴後10日內向本院補提理由書
狀（均須按他造當事人之人數附繕本）「切勿逕送上級法院」。
中    華    民    國    99    年    1     月    12    日
                                      書記官  曾允志
附錄本件判決論罪科刑法條：
修正前毒品危害防制條例第4 條：
製造、運輸、販賣第一級毒品者，處死刑或無期徒刑；處無期徒
刑者，得併科新臺幣1 千萬元以下罰金。

司法院資訊處製作；財團法人民間司法改革基金會備份。
